【裁判字號】    97,重訴,82
【裁判日期】    970916
【裁判案由】    損害賠償
【裁判全文】
臺灣臺中地方法院民事判決  97年度重訴字第82號
原      告  甲○○
            乙○○
            丙○○
共      同
訴訟代理人  張柏山律師
複  代理人  洪煌村律師
被      告  丁○○      原住臺.
                        巷67.
            巨業交通事業股份有限公司
法定代理人  戊○○
上  一  人
訴訟代理人  林益輝律師
上列當事人間請求損害賠償事件，原告提起刑事附帶民事訴訟（
96年度交附民字第349號）後，經本院刑事庭移送前來，本院於
民國97年9月2日言詞辯論終結，判決如下：
    主  文
被告應連帶給付原告甲○○、乙○○各新台幣柒拾貳萬參仟貳佰
元，連帶給付原告丙○○新台幣伍拾萬元，及被告丁○○自民國
96 年12月6日起，被告巨業交通股份有限公司自民國96年12月12
日起，均至清償日止，按年息百分之五計算之利息。
原告其餘之訴駁回。
訴訟費用由原告甲○○、乙○○、丙○○各負擔四分之一，餘由
被告連帶負擔。
本判決原告勝訴部分，於原告甲○○、乙○○、丙○○分別以新
台幣貳拾肆萬壹仟元、新台幣貳拾肆萬壹仟元、新台幣壹拾陸萬
柒仟元為被告供擔保後，得假執行；但被告如於假執行程序實施
前，分別以新台幣柒拾貳萬參仟貳佰元、新台幣柒拾貳萬參仟貳
佰元、新台幣伍拾萬元為原告甲○○、乙○○、丙○○預供擔保
，得免為假執行。
原告其餘假執行之聲請駁回。
    事  實  及  理  由
壹、程序方面：
    按訴狀送達後，原告不得將原訴變更或追加他訴，但擴張或
    減縮應受判決事項之聲明者，不在此限，民事訴訟法第255
    條第1項第3款定有明文。本件原告起訴時原聲明：被告應連
    帶給付原告甲○○、乙○○各新台幣（下同）4,237,084 元
    ，連帶給付原告丙○○3,000,000元，及均自起訴狀繕本送
    達翌日起至清償日止，按年息百分之五計算之利息；嗣於民
    國97年4月11日具狀減縮聲明為：被告應連帶給付原告甲○○、乙○○各3,922,084元，連帶給付原告丙○○3,000,000
    元，及均自起訴狀繕本送達翌日起至清償日止，按年息百分
    之五計算之利息。揆諸首揭規定，原告減縮應受判決事項之
    聲明，應予准許。
貳、實體方面：
  一、原告主張略以：
    (一)被告丁○○係被告巨業交通股份有限公司（下稱巨業公司
      ）之駕駛員，平日以駕駛為業，其於96年8月16日下午，
      駕駛車牌號碼FP-403號營業大客車，沿台中縣梧棲鎮○○
      路○段由西往東方向行駛，於同日16時17分許，行至該路
      段門牌號碼289號前，原應注意車前狀況，並隨時採取必
      要安全措施，且依當時道路及天候狀況，並無不能注意之
      情事，適有行人即被害人成龔明華沿台中縣梧棲鎮○○路
      由西往東方向行走於慢車道上，被告丁○○完全未視車輛
      前方路況，直接由後方衝撞行至該路段之成龔明華，致成
      龔明華倒地，受有顱腦損傷、胸部挫傷、下肢裂傷、外傷
      性休克等傷害，經送醫後於同日下午18時10分許不治死亡
      。
    (二)被害人成龔明華因被告丁○○之不法侵害致死，原告三人
      均係被害人之子女，被告丁○○依法應對原告三人負損害
      賠償責任。又被告巨業公司為被告丁○○之僱用人，就其
      受僱人因執行職務之侵權行為，應負連帶賠償責任。茲就
      請求損害賠償之金額，分述如下：
      1.喪葬費：此部分預計支出計1,844,168元（詳如附表一
        、二所示，其中附表二為附表一項次「1」之明細），
        已支付部分為1,024,167元（含墓園建造簽約金50,000
        元），由原告甲○○、乙○○各支付二分之一，尚有墓
        園建造費用820,000元，將來亦由原告甲○○、乙○○
        支付，即二人各再支付410,000元，是喪葬費部分，原
        告甲○○、乙○○各得請求922,084元。
      2.精神慰撫金：本件被告丁○○係大型營業客車之駕駛人
        ，法律上對於職業駕駛人規範應負更大注意義務，而依
        當時道路及天候狀況，並無不能注意之情事，其竟疏於
        注意，造成原告母親成龔明華之死亡，原告等人頓失至
        親，精神上已受有莫大之傷害，被告二人亦未加聞問，
        且刻意刁難，令原告痛心及深感不平，是原告等人至少
        各受有3,000,000元之精神上損害。
     (三)爰依民法第184條第1項前段、第188條第1項前段、第192
       條第2項及第194條規定，提起本件訴訟，並聲明： 1.被
       告應連帶給付原告甲○○、乙○○各3,922,084元，連帶
       給付原告丙○○3,000,000元，及均自起訴狀繕本翌日起
       至清償日止，按年息百分之五計算之利息；2.訴訟費用
       由被告負擔；3.願供擔保，請准宣告假執行。
  二、被告丁○○、巨業公司答辯略以：
    (一)承認被告丁○○具有過失侵權行為。
    (二)按所謂之「喪葬費」係指收殮費及埋葬費用而言。原告請
      求喪葬費之項目中，甚多並不符上開收殮、埋葬等費用且
      有估算過高之情形，應不予准許，爰就原告請求說明如下
      ：
      1.附表一項次「1」榮生禮儀有限公司棺木等費用（其明
        細如附表二）：
        棺木：原告之母親往生後，既以火葬為之，其火葬一
          般不可能使用原木棺木，依台中市葬儀商業同業工會
          之「葬儀服務費用標示表」，火葬棺木一般為8,000
          ～9,000元，原告請求35,000元，應扣除26,000元。
        壽衣部分：原告請求「18,000元」，一般為「
          4,500 元」，故應扣除13,500元。
        入殮誦經、引魂法會等原告各請求「45,000元」、「
          45,000元」，此部分依一般收費應各祇「2,500元」
          ，故應扣85, 000元。。
        原告請求之頭七誦經「45,000元」、功德藥懺法會二
          日超渡「150,000元」，此部分已非喪葬費用範疇，
          應予扣除195,000元。
        「出殯師父」原告請求7人「55,000元」，依前揭葬
          儀費用服務標示表應祇3人「7,500元」，故應扣除
          48,000元。
        原告請求之引骨師父「18,000元」紙轎燈籠「
          2,000元」、訃聞「4,000元」、紙屋─三樓西洋樓「
          28,000元」、金童玉女、金銀行「6,000元」、司儀
         「5,000元」、禮生「2,000元」、出殯樂隊「18,000
          元」、杯水飲料「350元」、來殯胸花「300元」、禮
          簿簽名簿「250元」、雜項工資（含一切紅包）「
          6,000元」、交通車「12,000元」、答禮毛巾
          「21,200元」、頭白毛巾「3,800元」、代訂餐盒「
          10,000元」、代訂孝服「5,000元」、答謝禮（壽金
          香、糖果）「1,350元」、代訂花圈「18,000元」、
          代訂花籃「25,000元」、代訂禮塔「12,000元」…等
          ，均非屬喪葬必要費用之支出計198,250元應予扣除
          。
        合計上開1至6應扣除部分為「26,000元」+「13,500
          元」+「85,000元」+「195,000元」+「48,000元」+
         「198,250元」=「565,750元」，故原告提出榮昇禮儀
          公司估價單金額894,950元中，被告認為合符喪葬必要
          費用，應予准許部份為「329,200元」。
      2.原告起訴狀附表一項次「2」之台中市殯葬管理所使用
        規費「40,800元」、項次「3」之好運香業有限公司之
        費用「1,697元」、項次「4」之好運來金香量販店庫錢
        等費用「2,720元」、項次「6」紅竹林餐飲店便餐費用
       「6,800元」、項次「5」、「7」之費用應為重複，被告
        同意納骨塔費用「11,000元」之支出。項次「8」太平
        間清潔等費用「6,200元」。項次「9」墓園建造費用「
        1,500,000元」等上開費用除納骨塔費用「11,000元」
        與喪葬、祭祀有關外，餘均非屬喪葬費應予扣除。
      3.故原告請求喪葬費用部分，被告認為其金額以「
        340,200元」合理，逾此部分應無理由。
    (三)原告請求之精神慰撫金亦過高，應以每人40萬元較為適當
      。
    (四)並聲明：(1)原告之訴駁回。(2)如受不利之判決，請准供擔
      保免為假執行。
  三、本院協同兩造整理並簡化爭點，結果如下：
    (一)兩造不爭執之事項：
      1.兩造對於本院96年度交訴字第306號刑事判決所認定被
        告丁○○業務過失致死之犯罪事實不爭執。
      2.原告三人已請領強制汽車保險理賠1,500,000元，每人
        各分得500,000元。
    (二)兩造爭執之事項：原告請求的喪葬費、精神賠償金額是否
      過高？
  四、法院之判斷：
    (一)本件原告主張被告丁○○係被告巨業公司之駕駛員，平日
      以駕駛營業大客車載送乘客為業，其於96年8月16日下午
      ，駕駛車牌號碼FP-403號營業大客車，沿台中縣梧棲鎮○○路○段由西往東方向行駛，於同日16時17分許，行至該
      路段門牌號碼289號前，原應注意車前狀況，並隨時採取
      必要安全措施，且依當時道路及天候狀況，並無不能注意
      之情事，適有被害人成龔明華沿台中縣梧棲鎮○○路由西
      往東方向行走於慢車道上，被告丁○○疏未注意車前狀況
      ，因而撞及行至該路段之成龔明華，致成龔明華倒地，受
      有顱腦損傷、胸部挫傷、下肢裂傷、外傷性休克等傷害，
      經送醫後於同日下午18時10分許不治死亡，業經被告被告
      對上開過失侵權行為之事實當場自認。又被告丁○○所犯
      刑事過失致死部分，業經本院以96年度交訴字第306號判
      處有期徒刑1年在案，有上開刑事判決附卷足憑，並經本
      院調取前開刑事案卷，核閱屬實，堪認原告主張之上開事
      實為真實。
    (二)按因故意或過失不法侵害他人之權利者，負損害賠償責任
      。受僱人因執行職務，不法侵害他人之權利者，由僱用人
      與行為人連帶負損害賠償責任。汽車、機車或其他非依軌
      道行駛之動力車輛，在使用中加損害於他人者，駕駛人應
      賠償因此所生之損害。又不法侵害他人致死者，對於支出
      殯葬費之人，亦應負損害賠償責任；再不法侵害他人致死
      者，被害人之父、母、子、女及配偶，雖非財產上之損害
      ，亦得請求賠償相當之金額。民法第184條第1項前段、第
      188條第1項前段、第191條之2、第192條第1項及第194條
      分別定有明文。本件被告丁○○之過失侵權行為既經認定
      ，被告巨業公司為其僱用人，原告自得請求被告連帶負損
      害賠償責任。茲就原告之請求說明如下：
      1.喪葬費部分：按喪葬費為收斂及埋葬之費用，其賠償範
        圍除以實際支出者為限之外，並應斟酌被害人之身分、
        地位、生前經濟狀況及當地之習俗決定之。本件被害人
        成龔明華係13年8月11日生，其配偶已往生，育有原告
        等三名子女。原告甲○○、乙○○請求本件喪葬費合計
        1,844,168元，被告則抗辯原告主張之喪葬費項目中，
        甚多並不符收殮、埋葬等費，用且有估算過高之情形，
        應予以扣除，並主張應以340,200元為合理。茲參酌台
        中市葬儀商業同業工會之「葬儀服務費用標示表」，就
        原告所請求如附表一、二所示之喪葬費明細中，被告所
        爭執之項目，逐項審核如下：
        附表一項次「1」部分（其明細如附表二）：
          (1)棺木：原告之母往生後，係採用火葬方式，火葬棺
            木以9,000元為合理，原告請求35,000元尚屬過高
            ，應予扣除26,000元。
          (2)壽衣：原告請求18,000元，一般為4,500元，應予
            扣除13,500元。
          (3)入殮誦經、引魂法會、頭七誦經等三項：原告各請
            求45,000元，此部分依一般收費每名法師或道長為
            2,500元，以附表二所列，每一項目法師各7名，三
            項共需52,500元，故應予扣除82,500元。
          (4)功德藥懺法會二日超渡：原告請求150,000元，此
            部分並非喪葬必要費用，應予全額。
          (5)出殯師父：原告請求7名共55,000元，依前揭葬儀
            費用服務標示表一般為3名共7,500元，故應予扣除
            48,000元。
          (6)引骨師父：原告請求18,000元，依一般收費為
            2,500元，故應予扣除15,500元。
          (7)另原告請求之紙轎燈籠2,000元、訃聞4,000元、紙
            屋─三樓西洋樓28,000元、金童玉女、金銀行
            6,000元、司儀5,000元、禮生2,000元、出殯樂隊
            18,000元、杯水飲料350元、來殯胸花300元、禮
            簿簽名簿250元、雜項工資（含一切紅包）6,000元
            、交通車12,000元、答禮毛巾21,200元、頭白毛巾
            3,800元、代訂餐盒10,000元、代訂孝服5,800元
            、答謝禮（壽金香、糖果）1,350元、代訂花圈
            18,000元、代訂花籃25,000元、代訂禮塔12,000元
            等項目，均非屬喪葬必要費用之支出，計181,050
            元應予扣除。
          (8)合計上開(1)至(7)應扣除部分為516,550元（26,000
            元+13,500元+82,500元+150,000元+48,000 元
            +15,500元＋181,050元=516,550），故原告請求附
            表一項次「1」之榮昇禮儀有限公司棺木等費用
            894,950元，應予准許部分為378,400元。
        附表一項次「2」台中市殯葬管理所使用規費40,800
          元、項次「5」高山企業股份有限公司納骨塔等費用
          11,000元、項次「7」大度山寶塔骨灰暫厝費用
          10,000元、項次「8」世安禮儀社太平間清潔等費用
          6,200元，共計68,000元，核屬喪葬必要費用，應予
          准許。
        附表一項次「3」好運香業有限公司之費用1,697 元
          、項次「4」之好運來金香量販店庫錢等費用2,720元
          、項次「6」紅竹林餐飲店便餐費用6,800元，均非屬
          喪葬費必要費用，應予扣除。
        至於附表一項次「9」宏昌石雕有限公司墓園建造費
          用870,000元，該項支出所修建之墓園，係原告之父
          於71年間逝世所興建之墓園，原告基於孝心，當時即
          預留於原告之母百年後，讓父母合葬於該墓園，有原
          告提出之墓園照片5張為證，此次原告之母不幸因車
          禍而往生，原告為撫慰雙親在天之靈，乃再予修建該
          墓園，惟此並非禮俗上必要之喪葬費用，如令被告負
          擔此一支出，並不公允，故應予扣除。
        綜上，原告甲○○、乙○○得請求之喪葬費用合計為
          446,400元，即二人各223,200元，逾此數額部分，即
          屬無據。
      2.精神慰輔金部分：按慰藉金核給之標準固與財產上損害
        之計算不同，然非不可斟酌雙方身分資力與加害程度，
        及其他各種情形核定相當之數額，最高法院著有51年台
        上字第223號判例可參。經查，原告甲○○為醒吾商專
        畢業，現為鉅鼎公寓大廈管理維護有限公司負責人，名
        下有房屋4筆、土地2筆；原告乙○○係國防醫學院醫學
        系畢業，現職為開業眼科醫師，名下有房屋、土地各1
        筆；原告丙○○為輔仁大學圖書館系畢業，現任職台北
        市立圖書館清江分館主任，95年度薪資所得為982,605
        元；被告巨業公司為中部地區頗具規模之客運公司，擁
        有房屋9筆、土地42筆及汽車114輛；被告丁○○原為被
        告巨業公司僱用之駕駛員，95年度薪資所得為293,953
        元，名下無恆產，現在台灣台中監獄服刑中；此有結業
        證書、畢業證書、醫師證書影本各1份及稅務電子閘門
        財產所得調件明細表5份在卷可考。本院審酌原告三人
        因其母遭車禍喪生，遽逢至親永別之變故，乃人生至慟
        ，及兩造身分、地位、教育程度、財產經濟狀況、工作
        與收入等一切情狀，認原告三人各請求3,000,000元之
        精神慰撫金，尚屬過高，應予核減為各1,000,000元為
        允當，逾此範圍之請求，即不應准許。
    (三)又按保險人依本法規定所為之保險給付，視為被保險人損
      害賠償金額之一部分；被保險人受賠償請求時，得扣除之
      ，強制汽車責任保險法第32條定有明文。是強制汽車責任
      保險之被保險人於該範圍內之損害賠償責任即因而解免。
      本件原告已領取汽車強制責任險之保險理賠金1,500,000
      元，三人各500,000元，為兩造所不爭執，故此部分應予
      扣除。從而，原告依民法第184條第1項前段、第191條之2
      前段、第193條第1項、第195條第1項前段、第188條第1項
      前段之規定，請求被告連帶給付原告甲○○、乙○○各
      723,200元（223,200＋1,000,000－500,000＝723,200）
      ，連帶給付原告丙○○500,000元（1,000,000－500,000
      ＝500,000），及被告丁○○自起訴狀繕本送達翌日即96
      年12月6日起，被告巨業交通股份有限公司自起訴狀繕本
      送達翌日即96年12月12日起，均至清償日止，按年息百分
      之五計算之利息，為有理由，逾此範圍之請求，為無理由
      ，應予駁回。
    (四)兩造均陳明願供擔保聲請宣告假執行及免為假執行，就原
      告勝訴部分，核均無不合，爰分別酌定相當擔保金額宣告
      之。至原告敗訴部分，其假執行之聲請即失所附麗，應併
      予駁回。
    (五)本件事證已臻明確，兩造其餘攻擊防禦方法與舉證，核與
      判決結果無影響，爰不一一論述，附此敘明。
參、據上論結，本件原告之訴為一部有理由，一部無理由，依民
    事訴訟法第79條、第85條第1項但書、第2項、第390條第2項
    、第392條第2項，判決如主文。
中    華    民    國    97    年    9     月    16    日
                  民事第四庭    法  官  陳文燦
正本係照原本作成。
如對本判決上訴，須於判決送達後20日內向本院提出上訴狀。
中    華    民    國    97    年    9     月    16    日
                                書記官  鄭淑英


司法院資訊處製作；財團法人民間司法改革基金會備份。
